【裁判字號】    90,台上,1210
【裁判日期】    900307
【裁判案由】    違反山坡地保育利用條例
【裁判全文】
最高法院刑事判決                                九十年度台上字第一二一○號
    上  訴  人  甲○○
    選任辯護人  吳武川律師
右上訴人因違反山坡地保育利用條例案件，不服台灣高等法院中華民國八十九年十一
月二十九日第二審更審判決（八十九年度上更(一)字第八○五號，起訴案號：台灣桃園
地方法院檢察署八十四年度偵字第二二三、一三六七五號），提起上訴，本院判決如
左：
    主  文
上訴駁回。
    理  由
按刑事訴訟法第三百七十七條規定，上訴於第三審法院，非以判決違背法令為理由，
不得為之。是提起第三審上訴，應以原判決違背法令為理由，係屬法定要件。如果上
訴理由狀並未依據卷內訴訟資料，具體指摘原判決不適用何種法則或如何適用不當，
或所指摘原判決違法情事，顯與法律規定得為第三審上訴理由之違法情形，不相適合
時，均應認其上訴為違背法律上之程式，予以駁回。本件上訴人甲○○上訴意旨略稱
：(一)、原判決認上訴人開挖土石之範圍，包括桃園縣龜山鄉○○村○○○段社后坑大
湖頂小段四九九、四九九之一、五○二、五○六、五○六之一、五○三、五○三之一
、五○九、五○九之一、五○九之二等各筆土地，面積共計達一‧九九六八公頃。惟
告訴人陳清香主張上訴人開挖之地點在上述四九九之一地號之部分土地上，則其他部
分土地之開挖，究竟係何人於何時所挖，原判決未見說明，有判決理由不備之違法。
(二)、山坡地保育利用條例第三十五條第三項、第一項，於民國八十七年一月七日經修
正公布，惟新舊法之法定主刑均為六月以上，五年以下有期徒刑，雖新舊法分別有「
得併科」罰金三十萬元及五萬元之規定，惟此「得併科罰金」，與「處罰金」之規定
不同，並不生輕重比較問題，從而，本件縱屬有罪，亦應適用新法。新法就本條之處
罰係採「具體結果犯」，相較於舊法採「抽象危險犯」，亦對行為人較有利。又新法
已刪除該條例第三十條之規定，如適用舊法，因第三十條之刪除，會使違反舊法第三
十五條之情形，變成構成要件不該當，應諭知無罪，故顯然適用新法較有利於行為人
。而縱依原判決認定之事實，造成告訴人之房屋受損之情形，亦僅一個地號，其餘九
個地號範圍，依新法之規定，均應諭知無罪，乃原判決竟適用舊法，造成上訴人若有
在十筆土地上採土石之行為時，均為犯罪之結論，其適用法則顯有違刑法第二條之規
定等語。
惟查原判決認定上訴人甲○○有原判決事實欄所載之犯行，係以該事實已據告訴人陳
清香指訴綦詳，並有告訴人所提現場照片可稽，依該照片可見系爭山坡地有明顯開挖
過之痕跡，土石裸露，其上並堆積大量已開採之土石，堆積土石之顏色、形狀，與堆
積處山坡地之土石顏色、土質、形狀相類同。桃園縣政府於八十三年七月二十七日會
勘現場，見桃園縣龜山山兔坑村兔子坑段社后大湖頂小段四九九之一地號土地上任意
開挖整地、堆積大量土石，未作好坡面保護措施，致影響房舍、道路及妨礙排水、影
響水源涵養，而裁處上訴人之王基窯業股份有限公司銀元一萬五千元，上訴人不服提
起訴願，並經駁回確定，有會勘記錄、處分書及台灣省政府訴願決定書等影本在卷可
憑。證人即桃園縣政府農業局技士陳玉樹證稱上訴人堆積土石之行為，有造成雨水沖
刷、土石滑落，會造成公共危險等語，上訴人亦表示土石係其堆積，足認該堆積之土
石為上訴人從系爭之山坡地所開採無訛。上訴人開挖土地之範圍，包括上述社后坑大
湖頂小段四九九、四九九之一、五○二、五○六、五○六之一、五○三、五○三之一
、五○九、五○九之一、五○九之二等十筆地號土地及三筆溝地，面積共一‧九九六
八公頃等情，已經檢察官督同上訴人、告訴人及桃園縣政府地政人員到現場勘驗屬實
，並有勘驗筆錄、複丈成果圖可參。上開土地早經行政院於六十八年十一月二十一日
核定及經台灣省政府於六十九年二月六日公告為山坡地，此有土地登記簿謄本及台灣
省山坡地範圍地段明細表可按。上訴人未擬具水土保持計畫又未作坡面保護措施，擅
自在上址挖掘土石，不僅造成土石裸露，喪失水土保持功能，又任意在山坡地上大量
堆積土石，因上開山坡地過度開挖，降雨時，土石隨時均會崩落，並造成山坡地之滑
動、地層沈陷，且嚴重破壞水土保持功能及水源涵養，每遇大雨，造成水土流失，雨
水夾雜土石沖刷滑落，危及上、下坡地區居民之安全，並因該山坡地之滑動、地層沈
陷，造成開挖地區上方告訴人陳清香所有位於同地段第四五○之一八八號上之二層樓
建築物（門牌號碼為桃園縣龜山茶專路一九四巷十四號），因而傾斜、沈陷、外牆及
地板多處龜裂、漏水，此分別經台灣桃園地方法院檢察署檢察官及第一審至現場勘驗
明確，並製有勘驗筆錄及照片多幀足供佐證，而經第一審委由台灣省建築師公會桃園
縣辦事處，就告訴人上開建築物之毀損現象鑑定結果，認依據水平測量結果顯示，告
訴人上開建築物之地面龜裂原因，乃因沈陷產生所致，依現況顯示，上開建築物之外
牆所產生之龜裂現象，大多為貫穿室內外之龜裂，磚牆本身非韌性構造，極易受外力
作用而破壞，研判可能為地層下陷所致，現況勘查，該建築物目前損害之程度實不宜
居住，造成損害原因之一應為該地段四九九之一等地號採取土石開挖坡地造成地層沈
陷所致，此有該公會之鑑定報告書可證等證據，予以綜合判斷，認上訴人成立修正前
山坡地保育利用條例第三十五條第一項第四款、第三項之罪，於法定刑內量處其刑，
已詳其所憑證據及理由。並指駁說明上訴人所辯未開挖土石，僅有在四九九地號土
地上堆積自他處運來之廢土云云，何以為卸責飾詞；證人鍾明貴所為有利上訴人之證
言，前後矛盾，與事實不符，為迴護上訴人之詞，均不足採，所為論斷，均有卷存證
據資料可資覆按。查原判決認定上訴人自八十二年初起開始開挖土石，開挖土石之範
圍，包括前述四九九之一等十筆土地及三筆溝地，原判決有說明其憑以認定之證據及
理由，已如前述，上訴意旨謂原判決就此未為說明，有判決不備理由之違法云云，顯
非依據卷內資料執為指摘之合法上訴理由。再查山坡地保育利用條例第三十五條第三
項於八十七年一月七日修正公布後，固以「致生水土流失、毀損水土保持處理與維護
設施或釀成災害」為構成要件之一，亦即將修正前「致生公共危險」之具體危險犯修
正為實害犯，但上訴人之行為已造成水土流失之實害，故此修正於上訴人之成立犯罪
不生影響。又該條修正前後之法定主刑均為六月以上五年以下有期徒刑，其主刑為同
種，且最高度刑及最低度刑均相等，固不能依刑法第三十五條第一、二項比較輕重，
但修正後係「得併科罰金三十萬元」，較修正前「得併科罰金五萬元」之得併科罰金
金額為高，自應依刑法第三十五條第三項前段規定，參酌同條第二項之標準（同種之
刑以最高度之較多者為重），定其輕重，而以舊法有利於上訴人，原判決因而適用較
有利於上訴人之舊法，並無不合。上訴意旨謂新法較有利於上訴人云云，指摘原判決
適用法令不當，尚有誤會，又新法固將原第三十條（規定：於山坡地開挖整地，應先
擬具水土保持計畫，送請主管機關核定，並監督實施）刪除，但新法第三十五條第一
項第一款規定：「依法應擬具水土保持計畫而未擬具，或水土保持計畫未經核定而擅
自實施，或未依核定之水土保持計畫實施者」，與舊法第三十五條第一項第四款之規
定並無不同，故原第三十條之刪除，於上訴人是否成立犯罪並無影響，上訴意旨謂第
三十條之刪除，係犯罪構成要件之變更，於上訴人有利，應適用新法云云，指摘原判
決適用法令違背刑法第二條之規定，亦屬誤會，均非適法之第三審上訴理由。是上訴
意旨所指摘原判決違法情形，殊與法律規定得為第三審上訴理由之違法情形不相適合
，衡以前述說明，其上訴為違背法律上之程式，應予駁回。
據上論結，應依刑事訴訟法第三百九十五條前段，判決如主文。
中      華      民      國     九十     年      三      月      七      日
                              最高法院刑事第八庭
                                  審判長法官  張  信  雄
                                        法官  賴  忠  星
                                        法官  張  清  埤
                                        法官  陳  宗  鎮
                                        法官  蕭  仰  歸
      右正本證明與原本無異
                                              書  記  官
中      華      民      國     九十     年      三      月     十三     日


司法院資訊處製作；財團法人民間司法改革基金會備份。
